臺灣高等法院臺中分院民事裁定
111年度抗字第196號
抗  告  人  黃柏琳  

上列抗告人與行政院農業委員會農田水利署苗栗管理處、苗栗市
公所、陳駿業間聲請定暫時狀態處分事件，抗告人對於中華民國
111年4月29日臺灣苗栗地方法院111年度裁全字第4號裁定，提起
抗告，本院裁定如下：
    主  文
抗告駁回。
抗告程序費用由抗告人負擔。
    理  由
一、按於定暫時狀態之假處分，法院為第一項及前項裁定前，應
    使兩造當事人有陳述之機會，但法院認為不適當者，不在此
    限，民事訴訟法第538條第4項定有明文。抗告人聲請本件定
    暫時狀態假處分，已經本院通知兩造陳述意見，先予敘明。
二、抗告人聲請及抗告意旨略以：伊所有苗栗市○○段00○00地
　　號土地(下稱00、00地號土地）係屬袋地，必須就近便利通
    行行政院農業委員會農田水利署苗栗管理處（下稱水利署苗
    管處）所有之同段00地號水利用地（下稱00地號土地）至公
    路。00地號土地於早年已存在加蓋之道路，為苗栗市○○路00
    0巷00弄00衖巷道，通行狀態已達既成道路要件，部分由相
    對人苗栗市公所及民眾加蓋及設施成為道路使用，為四、五
    戶民眾主要出入道路，且00地號土地為公務機關之土地，實
    有必要維持通行。陳駿業等5人與伊房屋之前手有糾紛，故
    意以車庫、花盆等物品阻礙通行，伊購屋後，陳駿業亦以相
    同手法妨礙通行。又伊欲申請前揭該巷道道路邊之圍牆打除
    一公尺長，以維道路順利通行使用，水利署苗管處非但不處
    理，還欲拆除道路加蓋部份，讓道路無法通行，妨礙伊之通
    行權益，屬民法之權利濫用，苗栗市公所公務員亦不承認巷
    道為其養護，配合陳駿業同意將水溝加蓋之公共工程給予拆
    除，致伊得不到公權力之伸張。為此請求定暫時狀態，願供
    擔保，請求裁定00地號土地暫行維持道路通行之狀態，不得
    破壞加蓋供道路通行部分。詎原審裁定駁回抗告人之聲請，
    抗告人不服提起抗告，請求廢棄原裁定等語。
三、相對人水利署苗管處轉請行政院農業委員會農田水利署陳述
    意見略以：水利署苗管處非獨立機關，不得為本件假處分程
    序之當事人。00、00地號土地係自重測前○○段0000地號分割
    而來，均以同段00地號土地為每戶門外聯外道路，並非袋地
    ，如淪為袋地，亦僅得通行其分割地，不能主張通行00地號
    土地。抗告人申請拆除水泥立牆北段長約1公尺之範圍，相
    對人經會同苗栗市公所、各相關人員辦理會勘後，已請苗栗
    市公所在不影響農田灌溉排水系統完整下，辦理護欄圍牆及
    其上加蓋之拆除作業，至民眾加蓋及施設護欄圍牆部分，請
    民眾自行拆除。相對人雖為00地號土地所有權人，但非興建
    圍牆之人或鋪設水泥上蓋及裝設金屬柵孔之人，無拆除、處
    分之權源，無同意能力等語。
四、按於爭執之法律關係，為防止重大之損害或避免急迫之危險
    或有其他相類之情形而有必要時，得聲請為定暫時狀態之處
    分。法院為此項假處分裁定，以其本案訴訟能確定該爭執之
    法律關係者為限，民法第538條第1、2項定有明文。上開規
    定，係因此一類型之假處分，旨在定法院為終局判決前之暫
    時狀態，是法院以此項裁定，所須審酌兩造間有爭執之法律
    關係，即為兩造間本案訴訟所爭執之法律關係，而能以本案
    訴訟確定者為限，否則即無法院為定暫時狀態處分之必要。
　　又所謂爭執之法律關係，有定暫時狀態之必要者，係指因防
    止重大之損害或避免急迫之危險或因其他情事，有就爭執之
    法律關係定暫時狀態之必要者而言。此必要之情事，即為定
    暫時狀態處分之原因，應由聲請處分之人，提出相當證據釋
    明，苟不能釋明此種情事之存在，即無就爭執之法律關係，
    定暫時狀態之必要（最高法院109年度台聲字第942號裁定參
    照）。
五、查抗告人於原審聲請意旨，無非主張00地號為公有地，係水
    利署苗管處早年加蓋之既成巷道，然陳駿業與伊前手有鄰居
    糾紛，故意防阻鄰居通行，並提出水利署苗管處函文、抗告
    人聲請00地號上案現勘會議紀錄、苗栗縣政府函文、土地謄
    本登記謄本、苗栗市公所函文、陳駿業不起訴處分等件為憑
    。原審以抗告人未具體主張並釋明其究竟有何民事上之請求
    權及兩造間有何爭執之民事法律關係，不符聲請定暫時狀態
    之要件，而駁回其聲請，即無不合。抗告人於本院固補稱就
    其通行事項之本案訴訟，為民法第787條之通行權存在云云
    ，仍顯未對於非00地號土地所有人之陳駿業，釋明有何得據
    以聲請定暫時狀態假處分之本案訴訟標的。又抗告人雖稱其
    就00地號土地之既成巷道有公用地役關係之通行權存在，然
    該既成道路之使用屬於行政法之法律關係，非屬私法之法律
    關係，自非適於民事訴訟之標的，無從以將來本案訴訟之勝
    敗使之確定；且水利署苗管處確將00地號土地供為道路使用
    ，並非爭執抗告人有此通行權，參照前揭說明，仍無從依民
    事訴訟法第538條規定裁定准許定暫時狀態之假處分，當無
    保全必要，亦無從依抗告人陳明願供擔保，由法院命其供擔
    保後定暫時狀態假處分之餘地。從而，本件聲請不符合民事
    訴訟法第538條定暫時狀態假處分之法定要件，原裁定駁回
    抗告人所為假處分之聲請，並無不合，抗告人指摘原裁定不
    當，聲明廢棄，為無理由，應予駁回。
六 、據上論結，本件抗告為無理由，爰裁定如主文。
中　　華　　民　　國　　111 　年　　7 　　月　　7 　　日
　　　　　　　 民事第四庭   審判長法　官  林慧貞
　　　　　　　　　　　　　        法　官  劉惠娟
　　　　　　　　　　　　　        法　官  王怡菁
正本係照原本作成。
本裁定除以適用法規顯有錯誤為理由外，不得再抗告。如提起再
抗告，應於收受後10日內委任律師為代理人向本院提出再抗告狀
。並繳納再抗告費新臺幣１千元。因疫情而遲誤不變期間，得向
法院聲請回復原狀。

                                  書記官  盧威在
　　　　　　　　　　　　　　
中　　華　　民　　國　　111 　年　　7 　　月　　 7  　日